臺灣高雄地方法院刑事判決　　　　　　 100年度易字第1356號
公　訴　人　臺灣高雄地方法院檢察署檢察官
被　　　告　傅冠能
上列被告因詐欺案件，經檢察官提起公訴（100 年度偵字第4931
號），本院判決如下：
    主  文
傅冠能無罪。
    理  由
一、公訴意旨略以：被告傅冠能原為臺灣林內工業股份有限公司
    （下稱林內公司）之業務人員，其明知本身經濟狀況不佳且
    積欠他人債務，竟意圖為自己不法之所有，自民國99年10月
    6 日起至同年11月11日止，接續向林明珠即設於高雄市鳳山
    區○○○路78號一樓之「美而固企業行」，訂購如附表所示
    之抬面爐等貨品，總金額達新臺幣（下同）325,737 元（起
    訴書誤載為366,821 元），被告嗣將上開貨品轉賣變現以清
    償其個人債務，嗣美而固企業行經理賴榆豐經林內公司人員
    告知，始悉上情。因認被告涉有刑法第339 條第1 項之詐欺
    取財罪嫌云云。
二、按犯罪事實應依證據認定之，無證據不得認定犯罪事實；不
    能證明被告犯罪者，應諭知無罪之判決，刑事訴訟法第154
    條第2 項、第301 條第1 項分別定有明文。次按事實之認定
    ，應憑證據，如未能發現相當證據，或證據不足以證明，自
    不能以推測或擬制之方法，以為裁判基礎；而認定犯罪事實
    所憑之證據，雖不以直接證據為限，間接證據亦包括在內，
    然而無論直接或間接證據，其為訴訟上之證明，須於通常一
    般之人均不致有所懷疑，而得確信其為真實之程度者，始得
    據為有罪之認定，倘其證明尚未達到此一程度，而有合理之
    懷疑存在、無從為有罪之確信時，自應為無罪之判決（最高
    法院40年臺上字第86號及76年臺上字第4986號判例意旨可資
    參照）。又檢察官對於起訴之犯罪事實，應負提出證據及說
    服之實質舉證責任，倘其所提出之證據，不足為被告有罪之
    積極證明，或其指出證明之方法，無從說服法院以形成被告
    有罪之心證，基於無罪推定之原則，自應為被告無罪判決之
    諭知（最高法院92年臺上字第128 號判例意旨參照）。復按
    刑法第339 條第1 項詐欺罪之成立，以意圖為自己或第三人
    不法所有，以詐術使人將本人或第三人之物交付為要件；所
    謂以詐術使人交付，必須被詐欺人因其詐術而陷於錯誤，若
    其所用方法，不能認為詐術，亦不致使人陷於錯誤，即不構
    成該罪（最高法院46年臺上字260 號判例意旨參照）。
三、本件公訴意旨認被告涉犯上開詐欺罪嫌，無非係以被告於警
    詢及偵查中之供述、證人賴榆豐於警詢及偵查中、李榮川於
    偵查中之證述、信用卡正附卡資料及估價單35紙等為其主要
    論據。訊據被告固坦承有向美而固企業行訂購如附表所示之
    貨品，且該貨品亦經變賣予其客戶，惟堅詞否認有何詐欺之
    犯行，辯稱：伊係以個人名義向賴榆豐調貨，目的是為了轉
    售貨品賺取價差，賴榆豐亦知情，而伊與美而固企業行溝通
    好先簽單，依約定可於簽單後30日至60日內付清款項即可，
    事後伊已有繳3 萬元給美而固企業行，且估價單上有些貨品
    亦已歸還美而固企業行，伊係因事後遭林內公司開除而週轉
    不靈才還不出錢來，伊沒有詐欺情事等語。
四、證據能力之認定：
    按被告以外之人於審判外之言詞或書面陳述，除法律有規定
    者外，不得作為證據；被告以外之人於審判外之陳述，雖不
    符前4 條之規定，而經當事人於審判程序同意作為證據，法
    院審酌該言詞陳述或書面陳述作成時之情況，認為適當者，
    亦得為證據；當事人、代理人或辯護人於法院調查證據時，
    知有第159 條第1 項不得為證據之情形，而未於言詞辯論終
    結前聲明異議者，視為有前項之同意，刑事訴訟法第159 條
    第1 項、第159 條之5 分別定有明文。本件以下所引用之各
    項供述證據，因檢察官、被告均未於言詞辯論終結前聲明異
    議，復經本院審酌前開證據作成或取得時之狀況，並無違法
    或不當情事，且經本院於審判期日依法進行調查、辯論，揆
    諸前揭規定，應均具證據能力，合先敘明。
五、經查：
  (一)被告原為林內公司之業務人員，並有於附表所示之時間向美
    而固企業行訂購如附表所示之貨品，取得後轉售給自己之客
    戶等事實，業據被告供承在卷（見他字卷第5 頁至第6 頁，
    偵卷第9 頁至第10頁，本院易字卷第17頁、第32頁），核與
    證人賴榆豐於警詢、偵查及本院審理時之證述相符（見他字
    卷第7 頁至第11頁，偵卷第8 頁，本院易字卷第32頁反面至
    第33頁反面），並有估價單35紙附卷可稽（見他字卷第12頁
    至第30頁），是上開事實應堪認定。
  (二)美而固企業行係林內公司之經銷商，如有貨品需求，即會透
    過林內公司之業務員向林內公司訂貨，此據證人賴榆豐於本
    院審理時證述在卷（見本院易字卷第32頁反面至第33頁），
    顯見美而固企業行與林內公司間之契約關係與交易模式，應
    係美而固企業行向林內公司訂貨後，由美而固企業行對外銷
    售林內公司之貨品，二者間並不存在林內公司向美而固企業
    行調貨或借貨之交易模式，此由證人即林內公司高雄營業所
    所長李榮川於偵查中結證稱：「我們公司沒有叫業務員去借
    貸，我們林內公司沒有這種經營模式」等語（見偵卷第24頁
    ）亦可認定，從而被告向賴榆豐訂貨實已逸脫上開交易模式
    ，該貨品是否為林內公司所需已非無疑；而就被告訂貨之原
    因，證人賴榆豐於偵查中雖證述：被告係以公司名義，說公
    司沒貨，要向伊調貨等語（見偵卷第8 頁），然於本院審理
    時先證稱：被告係說其客戶有需求，先跟伊調貨等語（見本
    院易字卷第33頁），後證稱：被告向伊調貨時，伊沒有問被
    告調貨要做什麼，只叫被告不要拖太久等語（見本院易字卷
    第35頁），是被告究係因公司無貨品而以公司名義向賴榆豐
    調貨，或係客戶需求抑或僅告知調貨而未陳述原因，證人賴
    榆豐前後就此部分之證述有所不一，復於檢察官更行詰問時
    始確認稱：被告沒有說調貨原因，但是一般調貨都是給經銷
    商等語在卷（見本院易字卷第35頁），是被告在向美而固企
    業行調貨當時，並無告知賴榆豐其調貨之原因，僅係賴榆豐
    主觀認定被告調貨係給經銷商；此外，證人賴榆豐於本院審
    理時另證述：有聽說業務向經銷商調貨之情形，調貨之原因
    有可能是調去賣給自己的客戶，賺取差價等語（見本院易字
    卷第34頁反面及第35頁），從而證人賴榆豐對於被告調貨後
    可能賣給其客戶賺取差價之情況，並非全然毫無預見，卻仍
    將如附表所示之貨品交予被告，則賴榆豐是否係因被告施行
    詐術而陷於錯誤始為交付，已有可疑。
  (三)被告於附表所示之時間向美而固企業行訂購貨品後，曾清償
    部分款項，業據證人賴榆豐於偵查中證稱：事後被告有清償
    3 萬元等語（見偵卷第8 頁），又於本院審理時證述：「（
    在11月15日被告於警詢筆錄時稱他有繳3 萬元給你，對此有
    何意見？）當時我約被告來我家，我告訴他你在我這裡連續
    好幾天載走貨物，應該會有一些現金還給我吧，這是14  日
    的事情，他就當場給我3 萬元」、「（被告給你3 萬元那次
    是因為他要騙你被你制止，還是你通知他來處理，所以才還
    你3 萬元？）是我通知他來處理的」、「（被告有無向你解
    釋他向你調貨，為何沒有辦法還錢？）當時被告還有開一台
    車去我家，我要他把車和鑰匙留下，隔天叫他父親一起來協
    調之後再開回去…」等語綦詳（見本院易字卷第34頁及其反
    面），是被告既已為部分清償，亦無避不見面之情形，則其
    於訂購貨品時是否確無付款之意願，誠有疑義；再參以被告
    辯稱部分貨品已歸還美而固企業行，即他字卷第13頁及第20
    頁估價單上畫銷部分之貨品等語（見他字卷第5 頁，偵卷第
    18頁，本院易字卷第36頁），而觀之卷內被告所述之估價單
    ，原本確實有註記品名、數量及金額，並有以2 條橫線塗銷
    之記號，且賴榆豐於偵查中對被告此一陳述亦無異議（見偵
    卷第18頁），益徵被告所辯應屬非虛，而若被告確有意施行
    詐術，則於取得貨品後實無須再為部分清償或歸還貨品，足
    見被告前揭辯解尚堪採信。
  (四)公訴意旨雖以依據被告所自承及信用卡資料，被告於向美而
    固企業行訂購貨品時，經濟能力已顯不佳，仍向美而固企業
    行詐取財物，顯有為自己不法所有之意圖云云。然一般商業
    交易之買賣習慣，常有由出賣人先交付貨品後，買受人始於
    約定之清償期限內付款之情形，縱財務狀況不佳者，仍可先
    購買貨物後，再從轉賣之利潤中，給付原先所積欠之貨款，
    尚不得僅因購買貨物時買受人財務狀況不佳，償債能力不足
    ，即認其以購買貨物為名，而行詐財之實，否則商業交易行
    為將停滯不前，自非立法者制定刑法詐欺罪之本旨；至於買
    受人財務狀況及償債能力如何，其並無告知出賣人之義務，
    縱買受人真有財務狀況不佳，甚且積欠他人款項之情事，亦
    尚難僅因買受人未說明其財務狀況，即逕認買受人有隱瞞事
    實而致出賣人陷於錯誤之施詐行為存在。再者，本件被告所
    訂購如附表所示之貨品，其貨款之付款期限係在訂購之隔月
    20日前，此據證人賴榆豐證述在卷（見本院易字卷第33頁反
    面），是如附表所示編號1 至12之貨品，付款期限係99年11
    月20日，編號13至22之貨品，付款期限則為99年12月20日，
    惟證人賴榆豐在聽聞其他經銷商告知被告財務狀況有問題後
    ，即於尚未屆至還款期限之99年11月15日向林內公司反應並
    至警察局提告（見他字卷第7 頁，本院易字卷第33頁反面）
    ，而被告迄今雖仍未將款項全部清償，然在賴榆豐提告後，
    被告隨即於99年11月15日經林內公司解職（見偵卷第34頁）
    ，客觀之經濟條件已有所變化，從而被告究係訂購貨品時即
    有為詐取財物之犯意，抑或僅為事後經濟情況改變而無法清
    償，已無從遽而推認；況被告亦有為部分清償、歸還部分貨
    品之事實，自難僅憑被告有向美而固企業訂購貨品、經濟能
    力不佳、未清償全部款項等事實，即認被告確有詐欺取財之
    犯行。
六、綜上所述，本院認公訴人所持前開證據，尚不足資證明被告
    有公訴人指述之犯罪事實，此外，復查無其他積極證據足資
    證明被告有何公訴人所指詐欺取財之犯行，揆諸前揭規定及
    說明，自應為其無罪判決之諭知。
據上論斷，應依刑事訴訟法第301 條第1 項，判決如主文。
本案經檢察官吳書怡到庭執行職務。
中    華    民    國   100   年    10    月     31    日
                  刑事第九庭    審判長法  官  鄭詠仁
                                      法  官  王麗芳
                                      法  官  王宗羿
以上正本係照原本作成。
如不服本判決應於收受判決後10日內向本院提出上訴書狀，並應
敘述具體理由。其未敘述上訴理由者，應於上訴期間屆滿後20日
內向本院補提理由書(均須按他造當事人之人數附繕本)「切勿逕
送上級法院」。
中    華    民    國   100    年    10    月    31    日
                                書記官  王淑娟
附表：
┌─┬─────┬──────────────┬──┬────┬───────────────┐
│編│日期      │貨品/數量/金額(元)          │編  │日期    │貨品/數量/金額(元)            │
│號│          │                            │號  │        │                              │
├─┼─────┼──────────────┼──┼────┼───────────────┤
│1 │99.10.06  │(1)26N抬面爐/1臺/4,886      │12  │99.10.30│1057液化/1臺/4,001            │
│  │          │(2)8031S油機/1臺/4,900      │    │        │                              │
│  │          │(3)1300/1臺/88,49           │    │        │                              │
│  │          │(4)1600/2臺/20,777          │    │        │                              │
│  │          │(5)217/1臺/2,539            │    │        │                              │
├─┼─────┼──────────────┼──┼────┼───────────────┤
│2 │99.10.11  │1221RF/1臺/5,463            │13  │99.11.01│(1)266N/1臺/4,309             │
│  │          │                            │    │        │(2)1057液化/5臺/20,007        │
│  │          │                            │    │        │(3)8031K/1臺/4,617            │
├─┼─────┼──────────────┼──┼────┼───────────────┤
│3 │99.10.13  │217W天然/1臺/2,673          │14  │99.11.02│(1)2GMB美食家液化/1臺/8,197   │
│  │          │                            │    │        │(2)26NS液化/1臺/4,887         │
│  │          │                            │    │        │(3)265N內焰/1臺/4,078         │
├─┼─────┼──────────────┼──┼────┼───────────────┤
│4 │99.10.14  │(1)217W液化/1臺/2,673       │15  │99.11.03│(1)RUA-1600/1臺/10,388        │
│  │          │(2)1057液化/1臺/4,001       │    │        │(2)RU-1057/2臺/8,003          │
│  │          │(3)3GB液化/1臺/7,133        │    │        │                              │
│  │          │(4)266NS液化/1臺/4,309      │    │        │                              │
├─┼─────┼──────────────┼──┼────┼───────────────┤
│5 │99.10.18  │(1)0959熱水器/1臺/3,564     │16  │99.11.04│(1)1221天然/1臺/5,751         │
│  │          │(2)266N/1臺/4,309           │    │        │(2)1057/3臺/12,004            │
│  │          │(3)8031S/1臺/4,900          │    │        │                              │
├─┼─────┼──────────────┼──┼────┼───────────────┤
│6 │99.10.20  │(1)油機9029/1臺/6,521       │17  │99.11.05│(1)1057液化/3臺/15600         │
│  │          │(2)電爐1561/2臺/6,642       │    │        │(2)1231天然/1臺/5,425         │
├─┼─────┼──────────────┼──┼────┼───────────────┤
│7 │99.10.21  │(1)266W/1臺/4,309           │18  │99.11.06│(1)1600天然/1臺/10,388        │
│  │          │(2)1277FE/1臺/6,642         │    │        │(2)1057天然/2臺/8,003         │
├─┼─────┼──────────────┼──┼────┼───────────────┤
│8 │99.10.23  │26GH液化/1臺/7,452          │19  │99.11.08│(1)林內0950液化/1臺/3,386     │
│  │          │                            │    │        │(2)林內0950天然/1臺/4,078     │
├─┼─────┼──────────────┼──┼────┼───────────────┤
│9 │99.10.25  │RE211/1臺/2,963             │20  │99.11.09│1057/2臺/8,003                │
├─┼─────┼──────────────┼──┼────┼───────────────┤
│10│99.10.27  │(1)1221天然/1臺/5,751       │21  │99.11.10│1600熱水器/2臺/20,777         │
│  │          │(2)1057液化/1臺/4,001       │    │        │                              │
├─┼─────┼──────────────┼──┼────┼───────────────┤
│11│99.10.28  │(1)1057/2臺/8,003           │22  │99.11.11│(1)1277天然/1臺/6,642         │
│  │          │(2)0950/2臺/6,772           │    │        │(2)1231熱水器天然/1臺/5,425   │
│  │          │                            │    │        │(3)1300天然/1臺/8,849         │
└─┴─────┴──────────────┴──┴────┴───────────────┘